臺灣高等法院刑事判決　　　　　　　　　　　　　　九十年度交上訴字第二一一號
　　上　訴　人　臺灣新竹地方法院檢察署檢察官
　　被　　　告　甲○○
　　選任辯護人　耿淑穎
　　　　　　　　王彩又
　　　　　　　　李明仙
右上訴人因被告遺棄案件，不服臺灣新竹地方法院八十九年度訴字第六五五號，中華
民國九十年十一月九日第一審判決（起訴案號：臺灣新竹地方法院檢察署八十九年度
偵字第六四三二號），提起上訴，本院判決如左：
    主  文
上訴駁回。
    事  實
一、甲○○於民國（下同）八十七年七月廿七日二十三時十五分許，駕駛車號ＢＨ─
    六五三七號自小客車，沿新竹縣竹北市縣○○路由北往南方向行駛，途經該路段
    新竹縣立文化中心前時，應注意車前狀況，並隨時採取必要之安全措施，且在劃
    有分向限制線之路段，不得駛入來車之車道內，以避免發生危險事故，而依當時
    天候晴，夜間有照明，且路面無缺陷、無障礙物、視距良好之情形下，亦無不能
    注意之情事，竟疏於注意車前狀況，彎身低頭調整坐椅，致方向盤失控而駛入對
    向車道，撞及由乙○○所騎乘沿縣政九路由南往北方向行駛之車號ＩＲＳ─六六
    七號重機車，致乙○○受有右股骨骨折、右脛骨腓骨開放性骨折併神經血管斷裂
    ，因而行右膝上截肢之重傷害（過失致重傷害部分，業經本院八十九年交上易字
    第二八一號判決有罪確定），無法行動，為無自救能力之人，甲○○依法令應保
    護並速將乙○○送醫，惟甲○○見狀竟不即時停車將乙○○送醫急救，不為其生
    存所必要之保護，而駕車逃逸，幸路人延請救護車到場急救送醫。嗣甲○○因良
    心不安，於犯罪被發覺前之次日（廿八日）十二時三十分許，自行前往新竹縣警
    察局竹北分局六家派出所向警員梁進春自承肇事而願接受裁判，始查獲上情。
二、案經臺灣高等法院檢察署告發函送台灣新竹地方法院檢察署檢察官偵查起訴。
    理  由
一、訊據被告甲○○固不否認於上開時地駕車撞傷乙○○後駕車逃逸等情，但否認遺
    棄犯行，辯稱：伊當時撞傷告訴人乙○○後，因為害怕即逃離現場，伊並無遺棄
    之故意，且乙○○所受之重傷害並非因伊逃離現場所造成云云。經查：（一）、
    被告於上開時、地駕車肇事撞傷被害人乙○○，致被害人受有重傷害一節，除經
    被告自白外，並據被害人指述在卷，且有道路交通事故調查報告表、現場照片、
    診斷證明書在卷可憑（參八十七年度偵字第五七二七號偵查卷宗第七頁以下），
    復經本院八十九年交上易字第二八一號判決確定認定屬實在案，有判決書一份在
    卷可參，堪信為真實；（二）、被告與被害人相撞之撞擊力道甚大，被害人遭撞
    擊之一瞬間，身體彈起飛躍過被告之自小客車後方，倒臥於路中間，同時掙扎、
    呻吟，被害人所騎乘之機車車頭全毀，被告肇事後曾停留片刻方駕車逃逸等情，
    此可由被告於審判時之自白（參本院八十九年度交上易字第二八一號卷第二七頁
    、原審卷第一九六頁），以及被害人之指訴可以佐證，並有該機車照片在卷可按
    （參八十七年度偵字第五七二七號卷第十六頁）。另被害人於同日夜間十一時十
    五分許發生車禍，於同日夜間十一時三十分許由救護車送至新仁醫院時呈休克狀
    態、臉色蒼白、意識不清、嘴唇發紺、右大腿骨折、右小腿巨大開放性撕脫傷及
    骨折、腹部有挫傷，昏迷指數為三分，已無法行走之事實，有新仁醫院九十年五
    月十五日新仁醫字第九四四號函在卷可憑（參原審刑事卷宗第一五０頁至第一六
    一頁），足認被害人於車禍後已無自行維持生存所必要之能力無訛。被告明知被
    害人遭猛烈撞擊後受傷極重倒臥路中間，仍在掙扎、呻吟，無法自行移動，隨時
    有遭其他車輛撞擊之虞，自應知悉被害人已屬無自救能力之人；（三）、按汽車
    駕駛人，駕駛汽車肇事致人受傷，應即採取必要之安全措施，並向警察機關報告
    ，不得駛離，道路交通管理處罰條例第六十二條第一項定有明文。被告係考領有
    汽車駕駛執照之汽車駕駛人，對於此項汽車駕駛人於行車肇事後之法律上應履行
    之義務，不能諉為不知。又被告肇事後雖曾停車查看，發現被害人有掙扎、呻吟
    之情形，竟以四週無人，為逃避應負之責任，未予必要之救助行為，逕自駕車逃
    逸，應有遺棄之故意。況案發當時已夜深，來往車輛甚少之事實，並據被告所自
    承（參原審卷第十五頁），是於被告駕車逃逸時，事實上並無其他有義務之人為
    其保護告訴人。被告肇事後明知被害人已無自救能力，竟未為告訴人生存所必要
    之救助行為，致告訴人有不能生存之虞，已足堪認定，被告所辯伊並無遺棄等語
    ，自無足採。綜上所述，本件罪證明確，被告遺棄犯行堪以認定，應依法論科。
二、按刑法第二百九十四條第二項之遺棄致重傷罪，指遺棄被害人之行為，與被害人
    之重傷結果間，有相當之因果關係，亦即就事後客觀予以審查，認為被害人之重
    傷害，因行為人之遺棄行為所引起，足以發生此項結果而言，最高法院八十三年
    台上字第四五七七號判決，足資參照。查被害人於案發當日（即七月二十七日）
    夜間十一時十五分許發生車禍，於同日夜間十一時三十分許即送至新仁醫院急救
    ，當時告訴人有右股骨骨折、右小腿巨大撕脫性裂傷及開放性骨折，受創甚巨，
    經初步急救後，告訴人意識逐恢復，因發現疑似腹部有創傷，所以立即轉院至長
    庚醫院，而到長庚醫院時告訴人腳部之傷害因右下肢神經血管斷裂併軟組織壞死
    ，傷害嚴重須行截肢手術等情，有道路交通事故調查報告表、上述新仁醫院函及
    財團法人長庚紀念醫院九十年九月五日（９０）長庚法字第五六六號函（參原審
    刑事卷宗第一五０頁至第一六一頁、第一八八頁）暨被害人長庚醫院病歷一份在
    卷可參，足認被害人當時並未延遲送醫救治。被害人雖指稱其所受截肢重傷害之
    結果，係因被告遺棄之行為後復遭其他不明車輛輾壓所致等語，惟參諸上開新仁
    醫院函文所示，被害人既未延遲送醫，其送醫急救當時已呈休克狀態、意識不清
    ，昏迷指數為三分之情狀，自無從確知車禍後是否另遭其他車輛撞擊，被害人復
    未提出任何證據供本院查證以實其說，則被害人所受截肢重傷害之結果，應認確
    係因本件車禍所造成，與被告之遺棄行為，尚無因果關係甚明，此亦為上開本院
    八十九年交上易字第二八一號判決所是認。是被告所為，應係犯刑法第二百九十
    四條第一項遺棄無自救能力人罪，公訴意旨認被告係犯同法第二百九十四條第二
    項之罪，尚有未洽，惟其基本事實同一，本院自應予審理。又被告雖肇事逃逸，
    然於警方尚未查明肇事者前，於案發後隔日之十二時三十分許，自行向新竹縣警
    察局竹北分局六家派出所警員自首而接受裁判等情，業據警員梁進春證述在卷（
    參台灣新竹地方法院八十八年度交易字第一一三號卷第十一頁、上開本院卷第十
    八頁、原審刑事卷宗第一一四頁至第一一五頁），符合自首之要件，應依刑法第
    六十二條前段規定減輕其刑。
三、原審本於同上見解，變更公訴人起訴法條，並適用刑法第二百九十四條第一項、
    第六十二條前段之規定，並審酌被告坦承犯行，本件過失致重傷犯行，業經本院
    判處有期徒刑三月確定，並已執行完畢，且事後亦與被害人達成和解，賠償新台
    幣一百九十六萬元，及被害人所受身心上之傷害甚巨等一切情狀，量處有期徒刑
    六月，並說明被告行為後，刑法第四十一條業於九十年一月四日修正為「犯最重
    本刑為五年以下有期徒刑以下之刑之罪，而受六月以下有期徒刑或拘役之宣告，
    因身體、教育、職業、家庭之關係或其他正當事由，執行顯有困難者，得以一元
    以上三元以下折算一日，易科罰金。但確因不執行所宣告之刑，難收矯正之效或
    難以維持法秩序者，不在此限。」「併合處罰之數罪，均有前項情形，其應執行
    之刑逾六月者，亦同。」並於同年月十日公布施行，於同年月十二日生效，比較
    新舊法之規定，以變更後之新法對被告有利，依刑法第二條第一項前段之規定，
    自應適用裁判時之新法，並適用罰金罰鍰提高標準條例第二條規定，諭知易科罰
    金之折算標準。經核原審認事用法均無不合，量刑亦稱允當，公訴人循告訴人上
    訴意旨以被告自首應屬不成立，又告訴人所受截肢傷害，係因遭被告遺棄之行為
    後復為其他車輛輾壓所致，是告訴人重傷害之結果與被告之遺棄行為有關等語，
    執之指摘原判決不當，為無理由，應予駁回。
據上論斷，應依刑事訴訟法第三百六十八條，判決如主文。
本案經檢察官費玲玲到庭執行職務。
中      華      民      國    九十一    年      一      月   二十四     日
                            台灣高等法院刑事第十三庭
                                審判長法  官  蔡    燉
                                      法  官  盧  彥  如
                                      法  官  鄧  振  球
右正本證明與原本無異。
如不服本判決應於收受送達後十日內向本院提出上訴書狀，其未敘述上訴之理由者並
得於提起上訴後十日內向本院補提理由書（均須按他造當事人之人數附繕本）。
                                      書記官  洪  秋  帆
中      華      民      國    九十一    年      一      月   二十八     日
附錄：本案論罪科刑法條全文
刑法第二百九十四條第一項
對於無自救力之人，依法令或契約應扶助，養育或保護而遺棄之或不為其生存所必要
之扶助、養育或保護者，處六月以上五年以下有期徒刑。
